【裁判字號】    97,訴,82
【裁判日期】    970718
【裁判案由】    分割共有物
【裁判全文】
臺灣雲林地方法院民事判決                97年度訴字第82號
原      告  丙○○
訴訟代理人  陳信村  律師
            甲○○
被      告  乙○○
上列當事人間請求分割共有物事件，本院於民國97年7 月11日言
詞辯論終結，判決如下：
    主      文
兩造共有座落雲林縣元長鄉○○○段八五○－四地號、地目建、
面積三六八平方公尺土地，按附圖(二)即雲林縣北港地政事務所民
國九十七年六月二十六日複丈成果圖乙案方法分割；即：
  編號Ａ部分面積二○○平方公尺土地留設為通行使用，並按原
  告應有部分二萬分之一一九七三，被告應有部分二萬分之八○
  二七比例保持共有。
  編號Ｂ部分面積六五平方公尺土地分歸被告所有。
  編號Ｃ部分面積一○三平方公尺土地分歸原告所有。
訴訟費用由兩造依原應有部分比例負擔。
    事實及理由
一、原告主張：坐落雲林縣元長鄉○○○段850 －4 地號、地目
    建、面積368 平方公尺土地（下稱系爭土地）為兩造所共有
    ，其應有部分為76分之46，被告之應有部分為76分之30，系
    爭土地並無不分割之約定，又無因使用目的不能分割之情形
    ，因難以協議分割，爰依民法第923 條、第924 條規定，提
    起本訴。聲明：求為判決將系爭土地依附圖(一)所示方案原物
    分割分配予兩造。
二、被告則主張：系爭土地部分面積為既成巷道，如依原告主張
    之甲案分割，則其同段855 地號土地即無通路。聲明：系爭
    土地依附圖(二)所示方案分割分配予兩造。
三、得心證之理由：
  (一)按各共有人，除因物之使用目的不能分割，或契約訂有不分
    割之期限者，得隨時請求分割共有物。又共有物之分割，依
    共有人協議之方法行之。分割之方法，不能協議決定者，法
    院得因任何共有人之聲請，命為左列之分配：(1)以原物分配
    於各共有人。(2)變賣共有物，以價金分配於各共有人，民法
    第823 條第1 項、第824 條第1 項、第2 項分別定有明文。
    原告主張：系爭土地為兩造所共有，每人應有部分如上所述
    ，業據其提出被告不爭執之土地登記謄本1 份（見卷內第3
    頁）為證。又原告主張：系爭土地共有人間並無不予分割之
    約定，惟因渠等無法達成分割之協議等情，亦為被告所不爭
    執，則原告訴請裁判分割系爭土地，即無不合。
  (二)其次，法院裁判分割共有物，除應斟酌共有人之利害關係及
    共有物之性質外，尚應斟酌共有物之價格、經濟效用及全體
    共有人之利益等公平決之。再者，分割共有物，以消滅共有
    關係為目的。法院裁判分割共有土地時，除因該土地內部分
    土地之使用目的不能分割（如為道路）或部分共有人仍願維
    持其共有關係，應就該部分土地不予分割或准該部分共有人
    成立新共有關係外，應將土地分配於各共有人單獨所有（最
    高法院69年度台上字第1831號判例可參）。
    1.查，系爭土地地處鄉村區，為屬乙種建築用地，系爭土地
      地形略呈「Ｌ」型，系爭土地大部分面積已舖設柏油供為
      道路使用，北側並與村內道路相連接，僅南側部分面積為
      空地及被告所有之二層樓房所占用等情，有原告提出之系
      爭土地地籍圖謄本1 份（見卷內第2 頁）及現場照片4 幀
      （見卷內第19、20頁）可稽，並經本院履勘現場，製有勘
      驗筆錄及現場略圖（見卷內第11－13頁）在卷可佐。
    2.本院審酌系爭土地依雲林縣北港地政事務所民國97年6 月
      26日北地四字第0970007402號函附之土地複丈成果圖說乙
      案【即附圖(二)】所示方法分割，除保留原供通行之巷道用
      地【即附圖(二)編號Ａ部分】外，其餘土地儘量依兩造現今
      分管之位置及各共有人之應有部分折算面積分配，又分割
      後兩造取得之土地均臨原供既有巷道以資對外聯絡，是各
      共有人均便於利用其分得之土地，故認依上開方案分割，
      對兩造較公平、合理，且符合土地之利用，並兼及全體土
      地所有人間價值均衡原則，乃判決如主文所示。至原告主
      張之分割方案【即附圖(一)案】將系爭土地中已闢為道路使
      用之面積，亦一併主張分割，核與上開規定有違，自無可
      取，附此敘明。
四、據上論結：原告之訴為有理由，依民事訴訟法第78條、第80
    條之1 ，判決如主文。
中    華    民    國    97    年    7     月    18    日
                  民事第一庭    法  官  蔣得忠
以上正本係照原本作成
如對本判決上訴，須於判決送達後廿日內向本院提出上訴狀
中    華    民    國    97    年    7     月    18    日
                                書記官  賴成育


司法院資訊處製作；財團法人民間司法改革基金會備份。
